臺灣高等法院民事判決
108年度醫上字第8號
上  訴  人  臺北醫學大學附設醫院

法定代理人  陳瑞杰  
上  訴  人  劉偉民  
共      同
訴訟代理人  古清華律師
複  代理人  賴爵豪律師
            路涵律師  
被  上訴人  林秀芳  

上列當事人間請求損害賠償事件，上訴人對於中華民國108年1月
17日臺灣臺北地方法院105年度醫字第31號第一審判決提起上訴
，本院於109年4月15日言詞辯論終結，判決如下：
    主      文
上訴駁回。
第二審訴訟費用由上訴人連帶負擔。
　　事實及理由
一、被上訴人主張：伊於民國（下同）103年7月14日因腹痛至上
    訴人臺北醫學大學附設醫院（下逕稱北醫醫院）婦產科門診
    就診，由該院醫師即上訴人劉偉民（下逕稱姓名，與北醫醫
    院合稱上訴人）為伊診治，經超音波檢查發現伊右側卵巢有
    均質性囊腫7.2×5.1公分，併子宮腫瘤3.0×2.9公分，CA125
    腫瘤指數為121.4μ/ml（參考值小於35μ/ml），劉偉民診斷
    伊為右側卵巢囊腫併子宮腫瘤，未提及左側卵巢輸卵管有何
    異狀，卻建議伊接受「達文西機械手臂輔助全子宮切除及雙
    側卵巢輸卵管摘除手術」（下稱系爭手術），而未告知伊所
    罹上開病症之手術切除範圍，得僅切除卵巢囊腫，或切除右
    側卵巢輸卵管，且未告知伊雙側卵巢全部切除後，將提早進
    入更年期，致伊於資訊缺乏之狀態下，錯誤決定施行系爭手
    術。劉偉民於103年8月13日為伊施行系爭手術，切除雙側卵
    巢輸卵管，致伊提早發生焦慮、骨質疏鬆等更年期障礙症狀
    ，身心遭受莫大之痛苦，劉偉民侵害伊之自主決定權，北醫
    醫院為其僱用人，其等應連帶負賠償之責，且伊與北醫醫院
    已成立醫療契約，北醫醫院顯有不完全給付情事，應負賠償
    責任。爰依民法第184條第1項前段、第188條第1項前段、第
    193條第1項、第195條第1項前段規定，請求上訴人連帶給付
    伊醫療費新臺幣（下同）2,060元及精神慰撫金80萬元，共8
    0萬2,060元（計算式：2,060元+80萬元=80萬2,060元），及
    自起訴狀繕本送達翌日即105年8月18日起至清償日止，按年
    息5%計算之利息，或依民法第227條、第227條之1規定，請
    求北醫醫院如數賠償上開金額本息【被上訴人逾上開部分之
    請求，經原審判決被上訴人敗訴，雖被上訴人不服，提起第
    二審上訴，惟其上訴不合法，經本院裁定駁回，已確定在案
    （見本院卷㈠第115、116、117、121頁），非本院審理範圍
    ，茲不贅述】。
二、上訴人則以：劉偉民於施行系爭手術前，已向被上訴人說明
    手術目的及手術切除範圍，經被上訴人同意，而於103年8月
    13日施行系爭手術，術後組織病理檢查發現被上訴人之子宮
    、卵巢確有子宮內膜異位病症，且40歲開始，女性即進入更
    年期前期，可見被上訴人係進入更年期後始施行系爭手術，
    況一般人均知摘除雙側卵巢後將喪失原有功能，可能發生更
    年期症狀，劉偉民並無侵害被上訴人之病患自主決定權，北
    醫醫院亦無給付不完全之情形等語，資為抗辯。
三、除確定部分外，被上訴人於原審起訴聲明：㈠上訴人應連帶
    給付上訴人80萬2,060元，及自起訴狀繕本送達翌日即105年
    8月18日起至清償日止，按年息5%計算之利息。㈡願供擔保請
    准宣告假執行。上訴人於原審均答辯聲明：㈠被上訴人之訴
    及假執行之聲請均駁回。㈡願供擔保請准宣告免為假執行。
    原審就此部分為被上訴人勝訴之判決，並為供擔保准、免假
    執行之宣告。上訴人不服，提起上訴，於本院上訴聲明：㈠
    原判決不利於上訴人部分廢棄。㈡上廢棄部分，被上訴人在
    第一審之訴及假執行之聲請均駁回。被上訴人於本院答辯聲
    明：上訴駁回。
四、查被上訴人於103年7月14日至北醫醫院婦產科就診，於同年
    月18日經超音波檢查發現其右側卵巢有均質性囊腫7.2×5.1
    公分，併子宮腫瘤3.0×2.9公分，CA125腫瘤指數為121.4μ/m
    l（參考值小於35μ/ml），劉偉民醫師診斷被上訴人為右側
    卵巢囊腫併子宮腫瘤，建議被上訴人接受系爭手術，經被上
    訴人之配偶陳禹志簽立「手術同意書」、「麻醉同意書」、
    「子宮切除手術說明書」後，於同年8月13日施行系爭手術
    ，切除被上訴人之子宮及雙側卵巢輸卵管，被上訴人於同年
    8月13日出院等事實，為兩造所不爭執，並有103年7月14日
    、同年7月18日、同年8月4日病歷、住院許可證、出院病歷
    摘要、住院計畫說明書、手術紀錄單㈠、手術同意書、麻醉
    同意書、子宮切除手術說明書、北醫醫院檢103年7月14日血
    清免疫檢驗報告單在卷可證（見原審北醫醫院病歷卷㈠第46
    至61頁背面、第76頁、第96至98頁背面、同上病歷卷㈡第84
    至90頁、本院卷㈡第13頁），上開事實堪認為真實。
五、被上訴人主張劉偉民醫師於施行系爭手術前，未善盡告知說
    明義務，致伊錯誤決定施行系爭手術，將雙側卵巢摘除，受
    有提早發生停經後更年期障礙症狀之損害，依侵權行為或給
    付不完全之法律關係，請求上訴人應連帶賠償，或北醫醫院
    應賠償，醫療費用2,060元及精神慰撫金80萬元，共80萬2,0
    60元本息，為上訴人否認，並以前揭情詞置辯。是本件主要
    爭點為：㈠劉偉民是否違反告知說明義務？㈡被上訴人依侵權
    行為或給付不完全之法律關係，請求上訴人應連帶賠償，或
    北醫醫院應賠償，醫療費用2,060元及精神慰撫金80萬元，
    共80萬2,060元本息，有無理由？本院判斷如下：　　
  ㈠按因故意或過失不法侵害他人之權利者，負損害賠償責任。
    民法第184條第1項前段定有明文。而基於「尊重人格」、「
    尊重自主」及「維護病人健康」、「調和醫病關係」等倫理
    原則所發展出之病患「自主決定權」，雖非既存法律體系所
    明認之權利，但為保障病患權益並促進醫病關係和諧，應將
    之納入上開規定所保護之客體，使之成為病人之一般人格權
    ，以符合追求增進國民健康及提升醫療服務品質之時代潮流
    。是凡醫療行為，無論是檢驗目的之抽血、採取檢體，常規
    治療之打針、投與藥物，或是侵入性檢驗、治療，甚至移除
    腫瘤、摘取器官、為器官移植等，其本質上係侵害病人「身
    體權」之行為，醫師為醫療行為時，除本於其倫理價值之考
    量，為維持病患之生命，有絕對實施之必要者外，應得病患
    同意（包括明示同意、默示同意、推定同意、意思實現等）
    或有其他阻卻違法事由（如緊急避難或依當時之醫療水準所
    建立之醫療專業準則所為之業務上正當行為），始得阻卻違
    法。且為尊重病患對其人格尊嚴延伸之自主決定權，病患當
    有權利透過醫師或醫療機構其他醫事人員對各種治療計畫的
    充分說明（醫師法第12條之1、醫療法第81條規定參照），
    共享醫療資訊，以為決定選擇符合自己最佳利益之醫療方案
    或拒絕一部或全部之醫療行為。病患在就醫過程中，對於自
    己身體之完整性既具有自主決定之權利，醫師尚不得全然置
    病患明示或可得推知之意思於不顧，擅專獨斷實施醫療行為
    ，否則即屬侵害對於病患之自主決定權，苟因此造成病患之
    損害，並與責任原因事實間具有因果關係且具有違法性及歸
    責性者，應依上開規定負侵權行為損害賠償責任（最高法院
    105年度台上字第89號判決參照）。是侵害病患身體之醫療
    行為得因病患同意而阻卻違法，惟該阻卻違法，須基於病患
    經醫生說明而為之同意。
　㈡被上訴人主張劉偉民於施行系爭手術前，未善盡告知說明伊
    所罹右側卵巢囊腫之手術治療方式，除將雙側卵巢輸卵管全
    部切除外，得僅切除卵巢囊腫，或切除單側卵巢輸卵管，復
    未告知伊雙側卵巢輸卵管切除後，將提早發生更年期障礙症
    狀等情，雖為上訴人否認，經查：
　　⒈依醫療法第63條規定：「醫療機構實施手術，應向病人或
      其法定代理人、配偶、親屬或關係人說明手術原因、手術
      成功率或可能發生之併發症及危險，並經其同意，簽具手
      術同意書及麻醉同意書，始得為之。但情況緊急者，不在
      此限。前項同意書之簽具，病人為未成年人或無法親自簽
      具者，得由其法定代理人、配偶、親屬或關係人簽具。第
      一項手術同意書及麻醉同意書格式，由中央主管機關定之
      。」。依上開規定，醫院實行手術時應取得同意書，同意
      係屬要式行為，病人雖已為同意，但未簽具書面時，原則
      上不能阻卻手術的違法性。此項規定旨在使病人為同意時
      ，得因須簽具書面而慎思熟慮，並可保全證據，避免發生
      爭議。醫師之說明告知雖採書面，但原則上應有口頭說明
      ，俾病人與醫師就相關病情相關問題討論。且對手術之同
      意，為高度屬人的自主決定，上開規定非謂配偶、親屬或
      關係人得替代病人而為同意，而是成年病人不能為同意（
      如精神喪失、昏迷不醒、植物人），無法親自親簽具時，
      始例外由其法定代理人、配偶、親屬或關係人簽具手術同
      意書及麻醉同意書。被上訴人於施行系爭手術前，劉偉民
      為其告知說明時，其意識清楚，有獨立判斷能力，並非不
      能親自簽具手術同意書及麻醉同意書，卻由其配偶陳禹志
      簽立「手術同意書」、「麻醉同意書」、「子宮切除手術
      說明書」等情，為兩造所不爭執，依上所述，縱被上訴人
      已為同意之表示，但被上訴人既未親自簽具手術同意書及
      麻醉同意書，其同意已欠缺要式性，原則上已不能阻卻系
      爭手術之違法性。
　　⒉且承上所述，為尊重病患對其人格尊嚴延伸之自主決定權
      ，病患即被上訴人當有權利透過醫師或醫療機構其他醫事
      人員對各種治療計畫的充分說明，共享醫療資訊，以為決
      定選擇符合自己最佳利益之醫療方案。而依衛生福利部醫
      事審議委員會（下稱醫審會）第2次鑑定意見，認為：「
      針對手術前診斷右側卵巢腫瘤，所施行之手術建議病人年
      齡及腫瘤屬性，以提供合適建議。本案病人（按指被上訴
      人）於手術當時年齡45歲，尚未進入更年期，且手術前研
      判為良性卵巢腫瘤。依醫療常規，對於手術方式如醫師係
      建議「卵巢腫瘤切除」者，則可僅切除卵巢腫瘤，但依本
      案病人病史，其已接受次全子宮切除併骨盆腔嚴重黏連，
      則手術治療可考慮選擇將卵巢腫瘤切除、單側卵巢輸卵管
      切除或雙側卵巢輸卵管切除。故本案劉醫師對病人所採行
      之手術摘除子宮、兩側卵巢輸卵管，應依臨床症狀判斷，
      與病人及家屬告知同意後為之」等語（見原審卷㈤第16頁
      ）。雖上訴人辯稱女性於40歲即進入更年期階段，尚未停
      經也有可能已進入更年期，上開鑑定意見有誤云云，固據
      其提出台灣更年期醫學會109年3月16日109台更醫字第103
      9902號函為證（見本院卷㈡第103頁），惟查上訴人自承更
      年期以停經為分界點，可將更年期分為兩階段，在停經之
      前出現的稱為「更年期前期」，停經之後則為「更年期後
      期」等語（見本院卷㈠第161至162頁），並據其提出台灣
      更年期醫學會-衛教專區相關報導為證（見本院卷㈠第265
      至267頁），且上訴人對於被上訴人主張其於施行系爭手
      術前並有規則月經週期乙節並不爭執，參以上訴人所提經
      被上訴人配偶陳禹志簽名之「子宮切除手術說明書」記載
      ：「…醫師補充說明：…發育成熟的女性，卵巢週期性的排
      出卵子，同時分泌女性激素，刺激子宮內膜，預備卵子受
      精以後在此著床。沒有發生受孕的週期，排卵後約十四天
      ，女性激素的血中濃度下降，子宮內膜剝落出血，這就是
      月經。一般在四十歲至五十歲之間，卵巢功能衰退，不再
      有排卵，月經也就自然停止。由以上的說明，我們應當了
      解卵巢才是女性內分泌的器官，而子宮是屬於胎兒的溫床
      」等語（見本院卷㈠第210頁背面），並佐以北醫醫院107
      年8月12日入院護理評估記載：被上訴人月經未停經，月
      經週期：「規則，26天」等情（見原審北醫醫院病歷卷㈠
      第82頁），堪認上開醫審會第2次鑑定意見所稱被上訴人
      「尚未進入更年期」，應係指被上訴人於施行系爭手術前
      尚未停經，其卵巢尚有排卵、分泌女性激素等生理功能，
      則鑑定意見認被上訴人右側卵巢腫瘤之手術切除範圍，依
      被上訴人之病史，包括將右側卵巢腫瘤切除、單側卵巢輸
      卵管切除或雙側卵巢輸卵管切除等3種選擇，並不因上訴
      人是否已進入更年期前期而有不同。是依術前之被上訴人
      病史及其當時有月經週期之情狀，手術切除範圍既尚可選
      擇僅切除右側卵巢腫瘤或切除右卵巢輸卵管，使被上訴人
      仍可保有雙側或單側卵巢排卵、分泌女性激素之生理功能
      ，可見當時系爭手術將雙側卵巢輸卵管切除，並非屬維持
      被上訴人生命而絕對必要之手術切除範圍，劉偉民身為婦
      產科之執業醫師，應當知悉上情，其對被上訴人即負有充
      分詳細說明上情之義務。然劉偉民醫師於術前既未對被上
      訴人告知說明治療其右側卵巢囊腫之手術切除範圍，除選
      擇切除雙側卵巢輸卵管外，尚可選擇僅切除卵巢囊腫，或
      切除右側卵巢輸卵管，且未告知說明如選擇雙側卵巢輸卵
      管均切除，將提早喪失卵巢原有生理功能，提早發生因卵
      巢功能喪失所致之更年期障礙症狀，亦未告知說明上開不
      同切除範圍之利弊得失，致被上訴人未能領悟接受系爭手
      術，將雙側卵巢輸卵管均切除，並非絕對必要之手術切除
      範圍，亦未領悟切除雙側卵巢輸卵管後，即提早進入卵巢
      功能喪失之更年期後期，更年期障礙症狀將隨之發生，而
      未能慎思熟慮，即選擇施行系爭手術切除雙側卵巢輸卵管
      ，是被上訴人雖口頭同意劉偉民為其施行系爭手術，但此
      係因劉偉民醫師未盡說明告知義務，被上訴人之同意不生
      效力，亦不生阻卻違法效力。
　　⒊雖上訴人辯稱劉偉民醫師建議被上訴人接受子宮切除手術
      ，有向被上訴人說明子宮切除手術之手術方式與其他手術
      選擇後，經被上訴人表示瞭解並同意採行系爭手術，尚有
      被上訴人親簽之103年7月18日達文西手術自費與衛教紀錄
      、103年8月12日住院診療計畫說明書、103年8月13日手術
      紀錄單㈠可證（見本院卷㈠第155、156、191至195頁）云云
      ，然為被上訴人否認，且查上訴人所稱103年7月18日達文
      西手術自費與衛教紀錄，係記載勾選被上訴人之婦科手術
      需自費項目包括「ROBOT手術20萬」、「Adept克沾黏溶液
      」等語（見本院卷㈠第191頁），被上訴人親簽之住院診療
      計畫說明書關於「⒊主要治療方式」之記載，係勾選並記
      載「治癒性」、「3.2外科手術，手術方式為達文西輔助
      全子宮、雙側卵巢、輸卵管切除手術」等語，關於「3.3
      其他可選之手術或處置」則空白未勾選（見本院卷㈠第193
      頁），至上訴人所提103年8月13日手術紀錄單㈠上，則查
      無被上訴人親簽姓名之記載（見本院卷㈠第195頁），均不
      足以證明上訴人於術前有對被上訴人詳細告知說明手術治
      療被上訴人之右側卵巢囊腫，尚有其他手術切除範圍可供
      選擇及不同手術切除範圍之利弊得失，是上訴人此部分所
      辯，無足採信。
　　⒋再上訴人辯稱被上訴人施行系爭手術前之超音波檢查報告
      顯示被上訴人雙側卵巢均有囊腫，術後之病理組織檢查報
      告，指出被上訴人雙側卵巢輸卵管均有子宮內膜異位症，
      右側卵巢輸卵管與急性與慢性發炎，含有壞死組織，與術
      前診斷之系爭手術適應症相符云云，固據其提出103年7月
      18日超音波檢查報告、病理組織檢查報告單及其譯文為證
      （見本院卷㈠第189、327頁、本院卷㈡第33至36頁），惟查
      劉偉民醫師在術前於手術同意書告知被上訴人疾病名稱為
      「⒈子宮肌瘤」、「⒉右側卵巢囊腫」，此為兩造所不爭執
      ，並有手術同意書在卷可證（見原審北醫醫院病歷卷㈠第9
      6頁），且上訴人就手術治療被上訴人右側卵巢囊腫之切
      除範圍，除將雙側卵巢輸卵管均切除外，尚得選擇切除卵
      巢囊腫或切除右側卵巢輸卵管，及各種切除範圍之利弊得
      失等情，並未對被上訴人作必要之說明，被上訴人同意施
      行系爭手術不生同意之效力，亦不生阻卻違法效力，已如
      前述，是縱北醫醫院之術前超音波檢查結果指出被上訴左
      側卵巢亦有囊腫，術後病理組織檢查報告亦已指出系爭手
      術切除之被上訴人雙側卵巢輸卵管均有子宮內膜異位症，
      且右側卵巢輸卵管有急性與慢性發炎，含有壞死組織等情
      ，對於劉偉民醫師上開術前未盡告知說明義務之違法性，
      仍不生影響，劉偉民仍應對被上訴人所受損害負賠償責任
      。
　　⒌綜上，劉偉民醫師術未善盡說明告知義務，致上訴人未能
      領悟接受系爭手術切除雙側卵巢輸卵管並非絕對必要，亦
      未領悟切除雙側卵巢輸卵管後，即進入喪失卵巢功能之更
      年期，喪失卵巢功能所致之更年障礙症狀將隨之提早發生
      ，未經慎思熟慮，而選擇施行系爭手術切除雙側卵巢輸卵
      管，被上訴人所受損害與劉偉民所為間亦具有相當因果關
      係，劉偉民所為，即屬侵害被上訴人之病患自主決定權，
      其就違反此項說明告知義務而生之損害，對被上訴人應負
      賠償責任。是被上訴人主張劉偉民應依民法第184條第1項
      前段規定，對其負侵權行為損害賠償責任，北醫醫院應依
      民法第188條第1項前段規定，負連帶賠償責任，即屬有據
      ，應可採信。　
　㈢茲就被上訴人請求賠償項目金額，審酌如下：
    ⒈醫療費：
　　　被上訴人主張因上訴人之侵權行為，致其提早發生更年期
      障礙之身心症狀，於103年12月5日至北醫醫院精神科門診
      支出醫療費410元（見原審卷㈤第61、109頁）、105年12月
      22日至臺北市立聯合醫院松德院區精神科就診支出醫療費
      310元（見同上卷第65頁、第93至101頁）、106年4 月15
      日、同年9月5日因更年期症狀至鍾婦產科診所就診支出醫
      療費共400元（見同上卷第69、第71、第73頁），及106年
      5月1日至天主教永和耕莘醫院心理衛生科就診，支出醫療
      費940元（同上卷第60頁、第103至107頁），共計2,060元
      等情，業據其提出診斷證明書及醫療費用收據為證（見原
      審卷㈤第61、109頁、第65頁、第93至101頁、第69、71、7
      3頁、第60頁、第103至107頁），堪認係劉偉民侵害被上
      訴人之病患自主決定權，因此造成被上訴人受有增加上開
      生活支出之損害，並與上開責任原因事實間具有因果關係
      ，被上訴人上開請求自屬有據，應予准許。
    ⒉精神慰撫金：
　　　按不法侵害他人之身體、健康者，被害人雖非財產上之損
      害，亦得請求賠償相當之金額，民法第195 第1 項前段定
      有明文。又慰撫金是否相當，應以加害行為之加害程度及
      被害人所受痛苦，斟酌加害人及被害人之身分、經濟地位
      等各種情形定之（最高法院47年台上字第1221號、51年台
      上字第223號判決先例意旨參照）。被上訴人因北醫醫院
      之受僱人劉偉民醫師未善盡告知說明義務，而侵害被上訴
      人之病患自主決定權，致被上訴人提早發生精神憂鬱、焦
      慮、身體不適等更年期障礙症狀，並與上開責任原因事實
      間有相當因果關係，衡情其身體及精神應受有相當之痛苦
      ，是其請求上訴人連帶賠償非財產上之損害，洵屬有據。
      又被上訴人為高職畢業，手術前在其父母經營之國術館擔
      任助理，薪資為每月約2萬5,000元，北醫醫院為醫療機構
      ，劉偉民為婦產科醫師，原審審酌兩造之財產狀況、身分
      、地位、教育程度，及上訴人侵權行為之情節、被上訴人
      所受精神上痛苦程度等一切情狀，認被上訴人請求之精神
      慰撫金，以80萬元為適當，並無不合。
    ⒊綜上，被上訴人得請求上訴人連帶賠償之項目、金額為醫
      療費用2,060元、精神慰撫金80萬元，合計為80萬2,060元
      （計算式：2,060元+80萬元=80萬2,060元）。而本院就被
      上訴人此部分請求，既已依侵權行為損害賠償之法律關係
      准許其請求，則其基於同一目的，為訴之重疊合併，主張
      或依給付不完全之法律關係，請求北醫醫院如數賠償同上
      金額本息部分，是否有理由，即無庸審酌，附此敘明。 
六、綜上所述，被上訴人依民法第184條第1項前段、第188條第1
    項前段、第193條、第195條第1項前段規定，請求上訴人連
    帶給付80萬2,060元，及自起訴狀繕本送達翌日即自105年8
    月18日起（於105年8月17日送達，見原審北醫司調字卷第18
    、19頁），至清償日止，按年息5%計算之利息部分，為有理
    由，應予准許。從而原審就此部分為上訴人敗訴之判決，並
    無不合。上訴論旨指摘原判決此部分不當，求予廢棄改判，
    為無理由，應駁回上訴。
七、本件事證已臻明確，兩造其餘之攻擊或防禦方法及所用之證
    據，經本院斟酌後，認為均不足以影響本判決之結果，爰不
    逐一論列，附此敘明。
八、據上論結，本件上訴為無理由，依民事訴訟法第449條第1項
    、第85條第2項，判決如主文。　　
中　　華　　民　　國　　109 　年　　5 　　月　　13　　日
                    醫事法庭
                      審判長法  官  魏麗娟
                            法  官  游悅晨
                            法  官  陳慧萍
正本係照原本作成。
不得上訴。
中　　華　　民　　國　　109 　年　　5 　　月　　13　　日

  　　　　　　　　　　　　　書記官  任正人